臺灣臺北地方法院民事判決　　　　　　　　95年度建字第71號
原　　　告　方極工程顧問有限公司
法定代理人　戊○○
原　　　告　銓源國際有限公司
法定代理人　甲○○
共　　　同
訴訟代理人　沈宏裕律師
被　　　告　乙○○
訴訟代理人　毛國樑律師
複代理人　　陳佳雯律師
上列當事人間請求給付工程款等事件，本院於96年8月14日言詞
辯論終結，判決如下：
    主  文
被告應給付原告方極工程顧問有限公司新台幣壹拾肆萬肆仟元及
自民國九十五年三月十四日起至清償日止，按年息百分之五計算
之利息。
被告應給付原告銓源國際有限公司新台幣參拾柒萬零柒佰肆拾柒
元及自民國九十五年三月十四日起至清償日止，按年息百分之五
計算之利息。
原告其餘之訴駁回。
訴訟費用由被告負擔二分之一，餘由原告負擔。
本判決第一項於原告方極工程顧問有限公司以新台幣肆萬捌仟元
供擔保後，得假執行。被告以新台幣壹拾肆萬肆仟元為原告方極
工程顧問有限公司預供擔保，得免為假執行。
本判決第二項於原告銓源國際有限公司以新台幣壹拾貳萬肆仟元
供擔保後，得假執行。被告以新台幣參拾柒萬零柒佰肆拾柒元為
原告銓源國際有限公司預供擔保，得免為假執行。
原告其餘假執行之聲請駁回。
    事實及理由
一、原告主張：
（一）原告方極工程顧問有限公司（下稱方極公司）部份：
    1.被告於民國（下同）92年6月間委託原告方極公司承攬設
      計被告位於新竹縣竹東鎮之住宅別墅景觀，設計內容包括
      景觀配置、庭園植栽、水景、整地高程、排水系統、燈具
      配置、澆溉、入口大門、景觀細部等項，設計費用共新台
      幣（下同）360,000元。依雙方合約第4條：簽約金72,000
      元，完成景觀設計定案後，被告應付144,000元，完成施
      工圖說後即應付設計費尾款144,000元，而方極公司早於
      93年初即完成設計，被告亦已將該景觀設計案付諸施作完
      工，惟被告卻拖欠尾款144,000元不願支付。另委託設計
      期間，被告多次變更設計，此變更設計費用共120,000元
      亦分文未付，合計被告應給付原告方極公司之設計費為
      264,000元（計算式:144,000 元+120,000元=264,000元）
      。
　  2.原告方極公司所承攬之設計工作並無瑕疵，被告主張減少
    　報酬及損害賠償並主張抵銷並無理由：
      原告方極公司承包設計者係景觀設計，被告所指之基地大
      量含水乙節，並非屬原告方極公司設計錯誤，蓋景觀工程
      慣例中，就整地高程及排水設計於庭園案件中，前者係指
      將現況依設計高程施作，並完成地表之相關工程，後者係
      指表面水之排放設計，而本件被告所指之基地含水，並非
      為表面之排水整地問題，而是涉及地下水或地質的問題，
      因屬大地工程之範籌，此有中華民國景觀工程商業同業公
      會全國聯合會95年9月20日之函可稽。除非被告事前告之
      ，並提供鑽探資料，進行相關改善工作，否則依現在景觀
      工程慣例之認定，所謂「整地高程設計排水系統設計」，
      僅係為表土的改善及植生，不含地表以下之大地工程。故
      被告所指基地含水過多乙事，並非原告承攬範圍之責，縱
      屬實在，亦不得指為原告方極公司工程設計之瑕疵。
（二）原告銓源國際有限公司（下稱銓源公司）部份：
    1.上開「竹東張公館景觀工程」設計完成後，93年2月27日
      被告立即委託原告銓源公司進行施作，總工程款為5,950,
      000元，雙方合約簽訂後被告即支付第1期款1,500, 000元
      ，至完成施工進度75％後，被告於93年9月8日支付第2期
      款2,962,500元，至完成施工進度93％後，被告於94年3
      月10日支付第3期款595,000元，惟全案早於94年初完工，
      被告卻拖欠最後1期工程尾款606,503元，至今尚未給付。
    2.系爭工程確已完工，並於93年12月23日完工驗收，此有被
      告代表丁○○經理出具之驗收單可稽，嗣兩造就工程應扣
      款作出結算，此有被告公司經理丁○○出具之「景觀工程
      退款明細表」列出原告應退款285,937元可證，顯見系爭
      工程確已完工，雙方並曾會算過，否則被告之代表丁○○
      豈肯出具驗收證明及扣款明細。
    3.原告銓源公司並無遲延完工逾期164日，被告主張逾期罰
      款916,300元，另被告另找人施作其花費235,816元，被告
      均主張抵銷，其抵銷並無理由：
      系爭工程固約定於93年8月20日前完工，然兩造亦約定「
      如遇天候不佳，內裝工程施工配合或其他情形不能工作時
      ，甲方（即被告）所派工地代表同意得不計入工作日內」
      。查被告興築別墅，配合廠商極多，其中營造廠盈發公司
      常因施工致原告景觀工程隨之停頓；加諸被告應配合事項
      ，未能如期配合，致工期無法依約定之時程完工，嗣經二
      造於93年11月間協商，經被告代表丁○○經理及被告委任
      之建築師丙○○，同意展延完工日期，惟展延至何時，則
      未明定，此有丁○○經理及丙○○建築師簽具之「景觀工
      務通知單」可證，故被告辯稱原告逾期並主張逾期款，自
      不可取。另系爭工程並無瑕疵，被告主張抵銷自屬無據。
      有關被告所舉被證二報價單及請款單，原告均否認其真正
      。
（三）訴之聲明：
    1.被告應給付原告方極公司264,000元，及自起訴狀繕本送
      達被告之翌日起至清償日止，按年息5％計算之利息。
    2.被告應給付原告銓源公司606,503元及自起訴狀繕本送達
      被告之翌日起至清償日止，按年息5％計算之利息。
    3.願供擔保，請准宣告假執行。
二、被告則以：
（一）原告方極公司所承攬之設計工作具有瑕疵，被告得對原告
      方極公司主張抵銷：
    1.依系爭委託契約書第2條第1點「工作內容」第(一)項「設計
      部分」第(4)點「整地高程設計排水系統設計」之約定及原
      證3號工程合約之附件估價單第3項「水電工程」第1點明
      載「排水工程」可知，「排水工程」本屬系爭設計與施做
      工程之範圍，亦即由原告方極公司負責排水工程之設計、
      監造，再由原告銓源公司負責施做（實則原告二間公司之
      實際負責人均為戊○○），故原告方極公司有責任為系爭
      工程做一最適之整地及排水設計，以符合系爭工程位處山
      坡地之特性，惟其並未完全履行此項設計約定，致使系爭
      工程於開工後即發生基地大量含水、其上樹木全數淹死之
      問題。
    2.若如原告所稱整地高程及排水設計僅為表土的改善及植生
      ，不含地表以下之工程設計，因原告方極公司所設計之系
      爭工程確實無法達成表土的改善及促進植生，則其設計顯
      有瑕疵甚明。
    3.中華民國景觀工程商業同業公會全國聯合會雖函覆鈞院稱
      「依景觀設計工程慣例『整地高程設計排水系統設計』，
      其範圍應為景觀工程基地之表面排水，地表以下排水系統
      屬於營建工程、土木工程或大地工程範圍」，然原告方極
      公司所為之設計連「表面排水」之功能亦無法達成，已如
      上述，因此上開函文內容並不足以作為原告方極公司之設
      計無瑕疵之證明；再者，證人丙○○建築師亦證稱：「原
      證1契約書第2條第1點第(一)項設計部分第(4)款可以算是排
      水工程…如果景觀工程在設計時，沒有考慮水保工程，而
      造成景觀工程的損壞，應該由施作者（即原告方極公司）
      承擔」，顯見原告方極公應就未確實設計排水工程負設計
      不良之瑕疵責任，並賠償被告因此所生之損害。
    4.依證人丁○○、丙○○關於系爭工地無法順利排水，以致
      樹木及草皮均被水淹死之證詞，及原證6退款明細表載明
      櫻花、金露花、台北草、回填沃土、細整地及植草（共
      225,93 7元）均需退款可知，原告方極公司所承包之設計
      工作確有瑕疵，致使系爭工程於開工後，即發生基地大量
      含水、其上草木幾乎全數淹死之問題。又倘原告方極公司
      就草木死亡之事無須負契約責任，豈會同意退（扣）款。
    5.綜上，原證6退款明細表既已載明扣款金額為225,937元，
      被告依民法第495條第1項、第227條規定，自得就該金額
      請求原告方極公司賠償，並與原告方極公司所請求之144,
      000元設計費尾款抵銷，則原告方極公司已不得再請求任
      何款項。
（二）兩造間從未有變更設計之設計項目及費用之約定，原告方
      極公司應依民事訴訟法第277條本文之規定，就此項目及
      費用之約定負舉證責任，是原告方極公司自不得向被告請
      求變更設計之設計費用120,000元。
（三）原告銓源公司並未完成系爭工程，不得請求工程尾款：
    1.證人丁○○及丙○○分別證稱：「有些部分如花圃、玻璃
      屋前的地坪、步道等部分沒有做」、「地坪工程原告沒有
      施作」、「（問；系爭工程原告是否有側院步道的施作？
      ）沒有…被告有叫原告施作，如果不做，要扣錢」、「（
      提示被證2報價單上螢光筆所劃的項目）第4、5頁的部分
      ，是屬於雜項清潔收尾的工作，因為沒有驗收，所以不可
      能去做」，顯見原告銓源公司並未完成系爭工程，依民法
      第490條第1項之規定，不得向被告請領工程尾款。
    2.由證人丙○○之證詞：「證人丁○○只是居中協調的人，
      並沒有經過授權（不是本案被告的代表）」可知，證人丁
      ○○並非被告之代理人或代表，因此並無權限為被告決定
      系爭工程之驗收等重要事項；又證人丁○○證稱：「因為
      樹木都已經死掉了，所以被告不願意驗收。被告跟我說，
      原證5上面所列的5項，被告不要了或者要求改善。我不知
      道原證5是否就是驗收，被告並未出面說要驗收，只叫我
      表達他的意見」，再參諸證人丁○○、丙○○均證稱系爭
      工程並未完工，及驗收單上並未列出全部工程項目，顯見
      原證5驗收單只是原告單方面列出之部分工程項目，僅代
      表所列5項工程項目施做與否或如何施做，並非全部工程
      項目之驗收，故無法證明原告已完成系爭工程。
    3.原證4請款單上所載「扣除＄285,937（業主扣款）」，及
      原證6退款明細表，僅係兩造針對已淹死之植物（退款明
      細表第1-5項），及原告表明不願施做之玻璃屋地基（退
      款明細表第6項）等6個項目，為扣款金額之協議，並非完
      工後之結算金額，故非可證明原告已完工。
（四）原告銓源公司遲延完工，被告並未同意展延完工日期，是
      被告得對銓源公司主張抵銷：
    1.原告銓源公司並未依工程合約第6條「工程期限」第2項「
      完工期限」之約定於93年8月20日前完工，依同條第4項「
      逾期損失」之約定，被告自得請求原告銓源公司賠償遲延
      完工違約金，並據此與原告銓源公司之請求606,053元抵
      銷。原告銓源公司應賠償被告之遲延完工違約金如次：
    系爭工程合約第6條第4項「逾期損失」約定逾期每日按合
      約總價1/1,000計算。合約總價為5,950,000元，逾期完工
      每日即應賠償5,950,000元×1/1,000＝5,950元。
    自93年8月21日起算遲延天數，先計算至94年1月31日原告
      於起訴狀自稱之「94年初完工」（如自原告94年1月6日接
      獲被證3存證信函，加上該函所訂催告期間10日，再加上
      以最少之15日計算之施做期間，原告仍應於94年1月31日
      完工；實則被告自行鳩工後之完工日期晚於94年初，其餘
      之遲延違約金暫予保留），至少已遲延164日。
    計算式：5,950元×164日=975,800元。
    2.由證人丙○○之證詞：「證人丁○○只是居中協調的人，
      並沒有經過授權（不是本案被告的代表）」可知，證人丁
      ○○並非被告之代理人或代表，因此並無權限為被告決定
      系爭工程之完工期限等重要事項，因此證人丁○○於原證
      9通知單上之簽名，不能認效力及於被告；證人丙○○針
      對為何會在原證9通知單上簽名乙事亦證稱：「我是當雙
      方的見證人…被告是否有同意原告展期，我不清楚」，是
      證人丙○○於原證9通知單上之簽名亦不能認效力及於被
      告。綜上，原證9通知單第1點關於展延完工日期之記載，
      不能作為被告有同意原告銓源公司可遲延完工之證明。
    3.承上，原證9之通知單，原告於說明欄第1點雖有提及展延
      完工日期之事，惟此乃因斯時原告一直藉詞延宕工期，被
      告遂請原告務於10日內完成工程，此即為何原告會於通知
      單說明欄第1點另載明「本公司（即原告銓源公司）將於
      接獲貴台通知後10個晴天工作日完成後續工程」之原委。
      綜觀原證9通知單第1點記載之前後文可知，被告至多僅同
      意「追加工期10日」，並無「無限期展延完工日期」之意
      ，此由被告嗣於94年1月5日委託律師正式發函予原告，請
      原告於文到後10日內進場修補瑕疵並依約向原告主張遲延
      賠償即可得證被告確未同意原告可無限期展延完工日期。
    4.退步言之，縱認原證9通知單得作為原告展延工期之依據
      ，然遲延天數亦僅能免除10日，亦即遲延天數至少為154
      日，原告應付之遲延賠償金至少為916,300元（計算式：5
      ,950 元×154日=916,300元）；再退步言之，原證9通知
      單之日期為93年11月26日，距合約所定完工日期同年8月
      20日計遲延98日，就此段遲延間被告並未同意不予追究遲
      延責任，此觀被證3被告所發律師存證信函載明追究延誤
      工期之違約責任自明，是原告至少應給付被告遲延違約金
      583,100元（計算式：5,950元×98日＝583,100元）。
（五）原告銓源公司所承攬之系爭工程有瑕疵，被告得對銓源公
      司主張抵銷：
    1.證人丙○○建築師於95年9月15日業到庭證實被告所提之
      被證2報價單及請款單，有下列項目屬原告原應施做之工
      程項目：
    被證2第1頁所載01項噴水池清洗、02項噴水池排水管開挖
      配管回填、03項庭園燈漏電查修及加防水膠布、04項水龍
      頭移位、07項噴水池大小瀑布給水檢查、08項管理費及利
      潤（亦即扣除證人丙○○所剔除之05項及06項穩壓器），
      費用計89,300元。
    被證2第2頁所載04項水底燈泡、05項漏電斷路器、06項防
      水型插座、07項水銀液位開關、08項PEX CABLE、09項既
      有線路更改、10項PVC管及配件、11項五金另料、12項裝
      配工資、13項管理費及利潤，費用計90,216元。
    被證2第3頁所載(三)1項踏步貼花崗石片、(三)3項花崗石片材
      料、砂及水泥，費用計14,600元。
    被證2第4頁所載(五)5.1 9/3點工、(五)5.2 9/4點工、(五)5.3
      9/5點工、(五)5.4 9/6點工，費用計30,300元。
    被證2第5頁所載(五)5.6 9/10點工，費用計11,400元。
    2.以上項目，證人丙○○已證稱均屬原告依約應施做之項目
      ，因原告施做有瑕疵或未施做，被告另鳩工施做共花費23
      5,816元（計算式：89,300＋90,216＋14,600＋30,300＋1
      1,400＝235,816），就此費用被告自可依民法第495條第1
      項、第227條第2項之規定，向原告銓源公司請求損害賠償
      ，並據此與原告銓源公司之請求606,053元抵銷。
（三）答辯聲明：
    1.原告之訴駁回。
    2.訴訟費用由原告負擔。
    3.如受不利判決，被告供擔保，請准宣告免為假執行。
三、兩造不爭執事項：
  1.被告與原告方極公司於92年6月16日簽訂委託契約書，委託
    原告方極公司參與竹東張宅別墅景觀設計案工作，設計費用
    為36萬元。
  2.被告於93年2月27日與原告銓源公司訂立工程合約書，委託
    原告銓源公司施作竹東張公館景觀工程，工程總價為595萬
    元。
  3.被告已付原告方極公司216,000元之服務費用。
  4.被告已付原告銓源公司5,057,500元之工程款。
四、本院得心證之理由：
（一）系爭別墅之基地含水量大，不屬於原告方極公司景觀設計
      案之瑕疵：
    1.依原告方極公司與被告簽訂之系爭委託契約書第2條第1項
      「工作內容」第(一)點第(4)款約定「整地高程設計排水系統
      設計」，可見系爭景觀設計案之工作內容，自包含「整地
      高程設計排水系統設計」無訛，惟依證人即建築師丙○○
      於本院95年9月15日審理時到庭結證稱：「本案工地的地
      質是屬於黏土層，所以無法透水，只要下大雨，就會積水
      ，當初我接受委託設計的時候，我也不知道地質是如此，
      被告也不知道地質是如此。施工當年適逢雨勢密集，2、3
      天就有一個颱風，所以無法順利排水。」「以籠統的來說
      ，原證1號契約書第2條第1點第(一)項設計部分第（4）款可
      以算是排水工程，但景觀工程的施作，一般來說，只是表
      層，水保工程（即指水土保持工程）是屬於另外一個層面
      。如果景觀工程在設計時，沒有考慮水保工程，而造成景
      觀工程的損壞，應該由施作者承擔，但另外開闢的水保工
      程，並非屬於原來景觀工程的範圍，對於因此增加的費用
      ，應由業主自行承擔。」等語屬實，再參酌中華民國景觀
      工程商業同業公會全國聯合會於95年9月20日以華景元字
      第950076號函覆本院：「依景觀設計工程慣例『整地高程
      設計排水系統設計』，其範圍應為景觀工程基地之表面排
      水，地表以下排水系統屬於營建工程，土木工程或大地工
      程範圍。」之意旨所示，所謂「整地高程設計」與「排水
      系統設計」，於景觀工程之庭園案件中，前者係指將現況
      依設計高程施作，並完成地表之相關工程，後者係指表面
      水之排放設計，故「整地高程設計排水系統設計」，應僅
      指表土之改善及植生工程而言，並不包含地表以下之土質
      改善工程甚明。
    2.經查，本件系爭竹東張宅別墅區所坐落之基地地質，因屬
      於黏土層，有不透水性，於大雨來時，如無法順利透水排
      出，自發生基地大量含水之情形，縱使原告方極公司所設
      計之表土排水無瑕疵，於此情形下，亦無法順利排除所有
      積水，而防止系爭別墅區基地大量含水情形之發生，故本
      件被告指稱於系爭工程開工後，原告所栽植之樹木、花草
      竟全數淹水死亡，顯係咎因於系爭別墅基地之屬性，而非
      因原告方極公司所為之「整地高程設計排水系統設計」有
      瑕疵，所導致排水不良而造成之淹水，是被告別墅區所栽
      植之樹木、花草竟全數淹水死亡，實非可歸責於原告方極
      公司之設計，是被告指稱原告方極公司之給付之景觀設計
      有瑕疵，並非真實，不足採信。
（二）被告未能證明原告銓源公司施作系爭工程有逾期之情形：
    1.按原告銓源公司與被告所簽訂之竹東張公館景觀工程合約
      第6條雖約定完工期限為93年8月20日，然同條項後段並註
      明「如遇天候不佳、內裝工程施工配合或其他情形不能工
      作時，經甲方（即指被告）所派工地代表同意，得不計入
      工作日內。」，基此，如原告銓源公司取得被告或其工地
      代表同意延展工期者，於同意延展之期間，因不得計入工
      作日內，縱使實際完工日期已逾93年8月20日，亦不得指
      為逾期。
    2.經查，被告所興建之系爭別墅社區，原告銓源公司僅受託
      施作有關景觀工程之部分，至於別墅本體建物暨相關工程
      ，則委由其他營造公司施作，是有關工程施作時，難免會
      發生相互影響之情形發生，諸如其他公司施作伸縮門基礎
      工程而進行基礎開挖及灌漿工作，為求混凝土強度及基礎
      面之完整性，施工期間車輛無法通行，則原告銓源公司於
      該期間內自無法如期施工；或別墅社區進行弱電、保全管
      線埋設及人行步道美化工程時，工期約3個星期，於期間
      內部分道路進行管制，且車輛僅能停於社區大門外；或社
      區道路進行瀝青舖設工程，亦禁止車輛通行，均有礙於原
      告銓源公司施工之進行，此有原告銓源公司所提出之盈發
      營造有限公司所出具之備忘錄在卷為憑，應屬可採。另於
      該備忘錄中，盈發營造有限公司亦有記載「社區弱電及保
      全管線原定本月初進行埋設工作，因颱風及連日大雨等天
      侯因素，而無法施作，近日天氣轉晴，預定9.（星期
      四）開始施工．．．」，顯見施工當時之天候常有颱風、
      大雨而直接影響工程之進行，是原告銓源公司陳稱有因天
      候不佳，或其他情形不能工作之情形存在，致原告銓源公
      司不能如期於93年8月20日完工，應屬可採。
    3.又查，原告銓源公司曾於93年11月10日以景觀工務通知單
      通知被告，因景觀水電試車需要，要求被告協調暐翔工程
      公司蓄水桶進場及送電時程，以利設備測試，及因玻璃屋
      地坪需灌漿，工區尚有部分管線尚未定位，為免二次施工
      ，告知被告應要求於11月20日前將相關管線整理完成，以
      利原告銓源公司工程進行等旨，此有原告銓源公司提出該
      通知單在卷可稽，且為被告所不爭執，顯見原告銓源公司
      對於系爭景觀工程之進行，確有需要其他相關工程及工作
      相互配合，並非原告銓源公司可全面控制並獨立完成施工
      甚明。
    4.再查，原告銓源公司於93年11月26日曾出具景觀工程通知
      單予被告，並於該通知單說明欄第1項記載「本工程因諸
      多因素造成延宕，經與丁○○經理及丙○○建築師協商，
      已蒙貴台慨允展延完工日期，本公司將於接獲貴台通知後
      十個晴天工作日完成後續工程，．．．」等內容，而該通
      知單並經丁○○經理及丙○○建築師於其上簽名；再參酌
      證人丁○○於本院95年9月15日審理時曾到庭結證稱：「
      我是微矽電子股份有限公司的員工，被告是公司負責人。
      」「我知道被告委託原告　公司裝潢的事情。裝潢的地方
      是住家，因為我是被告的員工，有些聯絡事項都是由我聯
      絡。」「當初被告有同意原告展期，但確實日期不清楚。
      」「被告同意原告展期的原因，我不清楚。」等語屬實，
      足證原告於93年11月26日出具上開通知單時，被告應已同
      意原告銓源公司展延完工期日無訛。
    5.至於原告銓源公司應完工之日期，依上開通知單說明欄第
      2項「相關工程界面」記載「1.蓄水桶未到位，無法試車
      ，敬請會同協調。2.玻璃屋（洗衣房）地坪未設計定案，
      無法施作本項及周邊通道，建議由本合約追減另併入洗衣
      房工程。3.住宅大門入口尚未施作，致使樓梯二側無法收
      邊，敬請協調。4.擋土牆周邊溝渠，盈發營造曾承諾會移
      除上面覆蓋之木板，並清理溝渠內阻塞物，敬請協調辦理
      。5.小門電鎖、門燈、對講機等需由屋內控制，車道鐵門
      之電源提供，敬請會同協調。6.正面圍牆噴石頭漆施作前
      ，需細打底完成後連續3個晴日完全乾透後，方可施作。
      」之內容，均涉及被告後續工程施作，需相關工程之配合
      及被告之協調，若被告未將相關工程界面工作完成，原告
      銓源公司根本無法自行進行後續工程之施作，是原告銓源
      公司陳稱被告有允許原告銓源公司應於被告完成上開工務
      通知單說明欄第2項所列之相關工程界面工作後，並通知
      原告銓源公司時起算10個晴天工作日，應將後續工程完工
      等語，應堪信實，而得採信。被告雖否認有完成相關工程
      界面工作及通知原告銓源公司之義務云云，然被告所述，
      與事理常情不合，委無足採。
    6.稽諸前情，計算原告銓源公司應完工日期之起算日，為被
      告完成相關工程界面工作並通知原告銓源公司時起算10個
      晴天工作日，惟因被告未能具體證明已完成相關工程界面
      工作，並將完成之事通知原告銓源公司之日期，自無法據
      以檢視原告銓源公司施工是否有逾期之事實，是被告空言
      指稱原告銓源公司施工有逾期，洵非可採。從而，被告抗
      辯依系爭工程合約第6條第4項逾期損失之約定，原告銓源
      公司應按日賠償被告依合約總價千分之1計算之違約金，
      即屬無據。
（三）原告銓源公司對於系爭景觀工程，並未全部施作完畢：
    1.依證人丁○○於本院同日庭訊時結證稱：「被告委託原告
      設計，最後是否有完工，我不清楚。我只知道被告不滿意
      ，有些部分如花圃、玻璃屋前的地坪、步道等部分沒有做
      。因為原告施作的工程，被告不滿意，所以就通知原告不
      用再進場施作。」「原證5號（即竹東張公館景觀第1次驗
      收單）不是我寫的。但簽名是我簽的。原告方極公司認為
      以經完工，所以要求驗收，但因為樹木都已經死掉了，所
      以被告不願意驗收。被告跟我說，原證5號上面所列的5項
      ，被告不要了或者要求改善。我不知道原證5號是否就是
      驗收，被告並未出面說要驗收，只叫我表達他的意見。」
      「（提示原證6景觀工程退款明細表）編號1到5項目，原
      告有施作。但後來花草樹木大部分都死掉不能用了。第6
      項，原告沒有施作。」，及證人丙○○於同日庭訊結證稱
      ：「後來因為雙方已經無法再談，所以我們希望能以瑕疵
      驗收，減價付款。」「地坪工程原告沒有施作，玻璃屋工
      程是一個洗衣房，當初規劃很小，後來愈畫愈大，與原來
      估價的範圍不同，所以後來有協調減帳不要做，但後來定
      論如何，我不清楚，並無書面文件資料。水景裝修工程大
      部分有施作，但從外觀無法得知的部分及其工程品質如何
      ，我不知道。」「（問: 系爭工程原告是否有側院步道的
      施作？）沒有。因為該工程是很後面的工程，後來大家已
      經無法協商，所以無法施作。被告有叫原告施作，如果不
      做，要扣錢。該步道是工程進出的通道，一定要到最後才
      能施作。」等語屬實，足證原告銓源公司所承攬之系爭工
      程，確實未全部施作完畢，而證人丁○○亦未被授權與原
      告銓源公司進行工程驗收之事，是原告銓源公司以徒以原
      證5號第1認驗收單及原證6號退款明細表之書面資料，指
      稱本件已完工驗收云云，洵非可採。
    2.再依證人丁○○證稱：「（問：報價單上螢光筆所劃的項
      目，　是否是被告事後另外請其他2家公司施作的項目？
      ）是。」「（問: 上開這些項目是否是原告銓源公司依契
      約應施作的項目？）是。」及證人丙○○證稱：「（問:
      報價單上螢光筆所劃的項目，是否是契約內容原告銓源國
      際有限公司應該施作的項目？）有些是，但有些有爭議。
      如穩壓器當初設計的時候，沒有考慮電壓不穩，標單上並
      沒有，所以沒有設計進去，施作的公司不可能施作該項目
      ，是否屬於未施作項目，我認為有爭議。第2頁的部分，
      是屬於安全的範圍，是屬於施作內容。第3頁的部分，卵
      石部分不是屬於原先設計的範圍，岩片是屬於原先設計的
      施作範圍。第4、5頁的部分，是屬於雜項清潔收尾的工作
      ，因為沒有驗收，所以不可能去做。」等語觀之，原先屬
      於原告銓源公司應施作之工程內容而未施作者，被告已另
      雇工施作，即被告所提報價單第1頁扣除第5、6項之工程
      ，費用計89,300元，第2頁第4項至第13項之工程費用計90
      ,216，第3頁第(三)第1、3項之工程費用計14,600元及第4頁
      及第5頁所載之點工費用計30,300元及11,400元，合計被
      告所支出之工程費用為235,816元（計算式:89,300 元+90
      ,216 元+14,600元+30,300元+11,400元=235,816元），此
      有被告提出鉅盛企業股份有限公司及兆誼工程有限公司所
      出具之報價單及請款單在可稽，及證人具結屬實，應為真
      實，而得採信。
（四）原告銓源公司得請求被告給付已完工部分之工程款370,74
      7元：
    1.按因可歸責於債務人之事由，致為不完全給付者，債權人
      得依關於給付遲延或給付不能之規定行使其權利。因不完
      全給付而生前項以外之損害者，債權人並得請求賠償。民
      法第227條定有明文。
    2.依原告銓源公司與被告所簽訂之系爭景觀工程合約第5條
      「付款方式」第2項約定「按工程進度之百分比，甲方（
      即指被告）應付乙方（即指原告銓源公司）一定比例之工
      程款，票期以1個月為限。」所示，顯見兩造間之約定，
      原告銓源公司得按工程完工之進度，要求被告按比例給付
      工程款，並非原告銓源公司必須全部完工，始得請求被告
      給付工程款，是被告辯稱原告銓源公司未全部完工，依民
      法第490條第1項之規定，不得向被告請求工程款，應屬無
      據，並不可取。
    3.本件原告銓源公司並未全部完成所承攬之景觀工程，已如
      前述，則原告銓源公司之給付，自屬於不完全給付，其因
      此致被告需另僱工施作所增加工程費用之損害，依上揭規
      定所示，被告自得向原告銓源公司請求賠償，是被告主張
      以此損害賠償之債權，與被告所得請求之工程款債權抵銷
      ，洵屬有據，為有理由。
    4.經查，本件系爭景觀工程之工程總價為595萬元，扣除被
      告已給付之工程款5,057,500元、原告銓源公司同意被告
      所要求之工程退款285,937元（即原證6所示者）及前述原
      告銓源公司未完工而應負擔之損害賠償債務235,816元，
      被告尚應給付原告銓源公司工程款370,747元（計算式
      :595 萬元-5,057,500元-285,937元-235,816元=370,747
      元）。
（五）原告方極公司得請求被告給付設計費144,000元：
    1.原告方極公司與被告所簽訂之委託契約書所約定之設計費
      為36萬元，依系爭契約第4條約定，被告於合約簽訂後應
      給付72,000元，於景觀計設定案後應給付144,00 0元，於
      施工圖說完成後應給付144,000元，惟原告方極公司已完
      成設計，被告亦已將該景觀設計案付諸施作完成，被告只
      給付216,000元，尚積欠尾款144,000元未為給付，依約原
      告方極公司自得向被告請求系爭服務費無訛。至於系爭別
      墅區基地大量含水之發生，並非可歸責於原告方極公司之
      設計，已如前述，則被告主張淹水造成栽植樹木、花草死
      亡之損失，應由原告方極公司負擔，即非有理。且該等損
      失，原告銓源公司亦已同意被告退款之要求，其損害應已
      獲賠償，亦無理由向原告方極公司再為主張。
    2.按當事人互相表示意思一致者，無論其為明示或默示，契
      約即為成立。民法第153條第1項定有明文。又 當事人主
      張有利於己之事實者，就其事實有舉證之責任。民事訴訟
      法第277條第1項前段亦有明文。經查，本件原告方極公司
      主張系爭委託契約嗣後有設計變更，且設計變更費用為12
      萬元之事實，為被告所否認，依舉證責任分配原則而言，
      原告方極公司自應對於兩造同意計設變更，且變更設計費
      用為12萬元之內容，已達成意思表示合致之事實，負舉證
      之責。
    3.依兩造系爭合約第8條「設計變更」約定：「設計變更時
      ，雙方應重新擬訂價格，如有完成廢棄不用之部分，俟甲
      方向業主取得款項後，按其完成工作比例支付該項設計費
      。」可見兩造間對於有設計變更時，明文約定雙方應重新
      議價之程序，惟查，本件原告方極公司並未能提出與被告
      曾對變更設計部分有重新議價之事實，且參酌一般設計委
      託案，於設計完成時業主雖無意見，但至實際施作時，如
      發生預想與實際不符之情形，業主常要求變更設計，此時
      設計者可能為迎合業主之要求而主動為設計之變更，但並
      非所有之變更設計均會要求業主負擔變更設計費，是以，
      縱使曾經有設計變更之事實，並不當然會有設計變更費用
      之產生，原告方極公司尚應對於曾與被告間達成變更設計
      並支付12萬元費用之意思表示內容達成合致之事實，負舉
      證之責，本件原告方極公司既未能具體提出資料足資證明
      確與被告達成變更設計之契約關係，其空言主張，委無足
      取。因原告方極公司未能證明與被告間成立變更設計契約
      關係，則其依契約關係請求被告應給付變更設計費12萬元
      ，即屬無據，為無理由。
五、綜上所述，本件原告方極公司已完成系爭別墅區景觀工程之
    設計工作，被告自應給付設計費尾款144,000元，至於系爭
    別墅之基地含水量大，並不屬於原告方極公司景觀設計案之
    瑕疵，是被告不得要求原告方極公司負賠償之責。又原告銓
    源公司對於系爭景觀工程，並未全部施作完畢，原告銓源公
    司對於被告另僱工施作未完工部分費用支出之損失，原告銓
    源公司自應負賠償之責，本件系爭景觀工程之工程總價為
    595萬元，扣除被告已給付之工程款5,057,500元、原告銓源
    公司同意被告所要求之工程退款285,937元及原告銓源公司
    未完工而應負擔之損害賠償債務235,816元，原告銓源公司
    對被告尚得請求工程款370,747元（計算式:595 萬元-
    5,057,500元-285,937元-235,816元=370,747元）。另被告
    未能證明原告銓源公司施作系爭工程有逾期之情形，是被告
    向原告銓源公司請求逾期違約金，即非有據。從而，原告方
    極公司請求被告應給付144, 000元；原告銓源公司請求被告
    應給付370,747元，及均自起訴狀繕本送達之翌日即95年3月
    14日起至清償日止，按年息5%計算之利息，為有理由，應予
    准許。逾此數額之請求，後屬無據，為無理由，自應駁回。
六、兩造其餘之攻擊或防禦方法及未經援用之證據，經本院斟酌
    後，認為均不足以影響本判決之結果，自無逐一詳予論駁之
    必要，併此敘明。
七、假執行之宣告：
    兩造陳明願供擔保，聲請宣告假執行或免為假執行，經核原
    告勝訴部分，合於法律規定，爰分別酌定相當之擔保金額宣
    告之；原告其餘假執行之聲請，因訴之駁回而失所依據，不
    予准許。
八、結論：
    本件原告之訴為一部有理由，一部無理由，依民事訴訟法第
    79條、第390條第2項、第392條第2項，判決如主文。
中　　華　　民　　國　　96　　年　　8 　　月　　31　　日
                  民事第五庭    法　官　陶亞琴
以上正本係照原本作成
如對本判決上訴，須於判決送達後20日內向本院提出上訴狀
中　　華　　民　　國　　96　　年　　8 　　月　　31　　日
                    　　　　　　書記官　林詩元
